臺灣臺中地方法院刑事判決　　　　　　　96年度訴字第4199號
公　訴　人　臺灣臺中地方法院檢察署檢察官
被　　　告　甲○○
上列被告因毒品危害防制條例案件，經檢察官提起公訴（96年度
毒偵字第3923號），本院判決如下：
    主    文
本件公訴不受理。
    理    由
一、公訴意旨略以：甲○○前於民國88年間及89年間因施用毒品
    案件，經臺灣臺中地方法院2次裁定送勒戒處所施以觀察、
    勒戒，嗣因無繼續施用毒品之傾向，甫於89年6月21日執行
    完畢釋放在案。詎其仍未戒除毒癮，復於前揭觀察、勒戒執
    行完畢釋放後，基於施用第一級毒品海洛因之犯意，於96年
    7月25日0時50分許回溯96小時內之某時，在臺中市某公共廁
    所內，施用第一級毒品海洛因1次。嗣於96年7月24日23時20
    分許，在臺中市○區○○路與復興路路口為警攔檢而查獲，
    並扣得海洛因1包 (驗餘淨重0.0533公克)，因認被告涉犯毒
    品危害防制條例第十條第一項之施用第一級毒品罪嫌等語。
二、按起訴之程序違背規定者，應諭知不受理之判決，並得不經
    言詞辯論為之，刑事訴訟法第三百零三條第二款、第三百
    零七條分別定有明文。且按九十二年七月九日修正公布，九
    十三年一月九日起施行之毒品危害防制條例第二十條、第二
    十三條規定，係就施用第一、二級毒品者，所為係「初犯」
    、「五年內再犯」或「五年後再犯」，而異其刑事處遇程序
    ，其規定「初犯」施用第一、二級毒品之被告或少年，經觀
    察、勒戒或強制戒治後，應為不起訴處分或不付審理之裁定
    ，亦即以觀察、勒戒或強制戒治之保安處分代替刑事訴追；
    經觀察、勒戒或強制戒治執行完畢釋放後五年內再犯者，則
    依法追訴或裁定交付審理；至於觀察、勒戒或強制戒治執行
    完畢釋放後「五年後再犯」者，亦適用「初犯」以保安處分
    代替刑事訴追之程序。其立法理由係以施用第一級或第二級
    毒品者，具「病患性犯人」之特質，故對「初犯」者，送觀
    察、勒戒，以戒除其身癮，或進一步施以強制戒治，戒除其
    心癮；經觀察、勒戒或強制戒治執行完畢釋放後「五年後再
    犯」者，因前所實施之觀察、勒戒或強制戒治已收五年之遮
    斷效果，足以戒除其毒癮，故仍適用「初犯」以保安處分代
    替刑事訴追程序。至經觀察、勒戒或強制戒治執行完畢釋放
    後「五年內再犯」者，因其再犯率甚高，原實施之觀察、勒
    戒及強制戒治既已無法收其實效，爰依法追訴或裁定交付審
    理。故施用第一、二級毒品者，除曾經觀察、勒戒或強制戒
    治執行完畢後五年內再犯之情形外，均仍得適用以保安處分
    代替刑事訴追程序之規定，並不限於初犯施用毒品者。倘初
    犯施用毒品罪後，雖於五年內第二次再犯，然因時值毒品危
    害防制條例修正之前，且經觀察、勒戒結果，未有繼續施用
    傾向，乃依修正前舊法規定，為不起訴處分或不付審理之裁
    定；或雖有繼續施用毒品之傾向，乃裁定送強制戒治，並依
    法訴追，其強制戒治亦經執行完畢。而嗣於該條例修正公布
    並施行後，始第三次（或第三次以上）再犯，且其行為時距
    第二次再犯，經觀察、勒戒或強制戒治執行完畢釋放時之間
    隔已滿五年者，依其第二次再犯經保安處分執行完畢釋放後
    五年內未曾再犯之情形以觀，核與初犯經保安處分執行完畢
    釋放後「五年內再犯」者，其再犯率高，原實施之觀察、勒
    戒及強制戒治已無法收其實效之情形則迥不相侔，而與「五
    年後再犯」者，已收五年遮斷效果之情形相同；本於上開對
    具治療成效之病患性毒品犯，期能藉由強制治療之保安處分
    戒除其身、心癮之立法本旨，自應認與「五年後再犯」之情
    形相同，仍適用以保安處分代替刑事訴追之規定（最高法院
    九十六年度台非字第二０一號判決意旨參照）。經觀察、勒
    戒或強制戒治五年後再犯者，顯見前所實施之觀察、勒戒或
    強制戒治，已足以遮斷其施用毒品之癮，為期自新及協助其
    斷除毒癮，對此五年後再犯者，爰明定仍適用初犯之規定，
    先經觀察、勒戒、強制戒治之程序。從而依該條例第二十條
    第二項規定為觀察、勒戒或強制戒治執行完畢釋放後，五年
    後再犯第十條之罪者，仍適用第二十條前二項之規定（最高
    法院九十六年度台非字第一五三號判決意旨參照）。是以，
    施用毒品者因具有病患性犯人之特色，毒品危害防制條例並
    因而設有觀察、勒戒或進而實施強制戒治等治療程序，期能
    藉此程序之實施以收戒斷毒癮之療效，並對初犯及五年後再
    犯施用毒品者，經觀察勒戒或強制戒治執行完畢後，毋庸對
    之追訴處罰，僅對曾經實施觀察、勒戒或強制戒治執行完畢
    後，既經完成療程，竟仍於五年內再犯施用毒品者，認前所
    實施之觀察、勒戒或強制戒治顯無法收其療效，即由檢察官
    逕行起訴，則施用毒品者，經觀察勒戒後認無繼續施用毒品
    傾向，已完成療程而釋放出所，若於五年內再犯施用毒品，
    固應依法訴追，此即毒品危害防制條例第二十三條第二項所
    定之觀察、勒戒執行完畢釋放後，五年內再犯第十條之罪之
    情形；惟倘經觀察勒戒後，認有繼續施用毒品傾向，法院並
    已為令入戒治處所施以強制戒治之裁定，自須以其接續之強
    制戒治已執行完畢，完成療程後，仍有於出所後五年內，再
    犯施用毒品行為，始得予以追訴處罰，此即毒品危害防制條
    例第二十三條第二項所定之強制戒治執行完畢釋放後，五年
    內再犯第十條之罪之情形，茍未經依法執行法院裁定之觀察
    勒戒或強制戒治處分完畢五年內再犯，檢察官逕行提起公訴
    ，即與毒品危害防制條例第二十三條第二項所定之「強制戒
    治執行完畢釋放後，五年內再犯第十條之罪」之訴追條件不
    符，其起訴違背程序，法院應依刑事訴訟法第三百零三條第
    一款諭知不受理之判決。
三、經查，本件被告甲○○曾於88年間，因施用毒品案件，經裁
    定送觀察、勒戒，認無繼續施用毒品傾向，於88年3月10日
    釋放出所，並經臺灣臺中地方法院檢察署檢察官以88年度偵
    字第3865號為不起訴處分確定；復於89年間，因施用第二級
    毒品案件，經裁定送觀察、勒戒，認無繼續施用毒品傾向，
    於89年6月21日釋放出所，並經臺灣臺中地方法院檢察署檢
    察官以89年度毒偵字第3980號為不起訴處分確定等情，有臺
    灣高等法院被告前案紀錄表在卷可稽。嗣本件被告復於96年
    7月25日0時50分許回溯96小時內之某時，在臺中市某公共廁
    所內，施用第一級毒品海洛因一次等情。則被告本件於96年
    7月25日0時50分許施用海洛因犯行，距其於89年間之施用行
    為，經裁定觀察、勒戒執行完畢後即89 年6月21日，已逾五
    年，且其間五年內未曾再犯，應合於「五年後再犯」情形。
    被告固於96年7月25日經本院訊問時，承認曾於93年5月有再
    度施用第一級毒品之情形，惟此部份之犯行僅有被告之自白
    ，並不足以成立犯罪。是以，本件被告係於前次觀察勒戒執
    行完畢後，五年後再犯本案毒品危害防制條例第十條第一項
    之施用第一級毒品罪，依現行毒品危害防制條例第二十條第
    三項、第一項、第二項規定，自應由檢察官先就本案施用毒
    品犯行聲請法院裁定送觀察、勒戒；再依觀察、勒戒之結果
    ，視有無繼續施用之傾向，分別為不起訴處分或聲請法院裁
    定令入戒治處所施以強制戒治期滿後再為不起訴處分；而經
    此觀察、勒戒或強制戒治執行完畢釋放後，五年內再犯第十
    條之罪者，方得由檢察官依法追訴。揆諸前開說明，其起訴
    程序顯屬違背規定，爰不經言詞辯論，逕為不受理之判決。
據上論斷，應依刑事訴訟法第三百零三條第一款、第三百零七條
，判決如主文。
中　　華　　民　　國　　96　　年　　11　　月　　23　　日
                  刑事第四庭    審判長法  官  林宜民
                                      法  官  許惠瑜
                                      法  官  林清鈞
上正本證明與原本無異。
如不服本判決，應於收受送達後10日內向本院提出上訴書狀（應
敘述具體理由並附繕本）。
上訴書狀如未敘述理由，應於上訴期間屆滿後20日內補提理由書
於本院。
                                      書記官  陳貴卿
中　　華　　民　　國　　96　　年　　11　　月　　23　　日
